臺灣高等法院刑事判決　　　　　　　　94年度上訴字第1137號
上　訴　人
即　被　告　甲○○
　　　　　　　　　　　號11樓.
選任辯護人　許麗紅律師
上列上訴人因偽造文書案件，不服臺灣板橋地方法院93年度訴字
第1452號，中華民國94年3月7日第一審判決（起訴案號：臺灣板
橋地方法院檢察署93年度偵字第11140號），提起上訴，本院判
決如下：
    主  文
上訴駁回。
    事  實
一、甲○○與乙○○（原名羅亦喬）本係夫妻關係，雙方於民國
    93年1月15日離婚。其2人於離婚前已感情不睦，於92年6月5
    日簽訂離婚協議書，其中約定「雙方各有名下之財產及債務
    ，由名義人各自享有及負擔，與他方無涉；雙方均不得依民
    法第1030之1規定，向他方請求財產分配」。 詎甲○○明知
    並未獲得同意將乙○○設在「彰化商業銀行股份有限公司東
    三重分行」（下稱彰銀東三重分行，址設於臺北縣三重市○
    ○○路303號），帳號為00000000000-000號（起訴書誤載為
    00000000000-000號）帳戶內之17筆合計新臺幣（下同）287
    萬元之定期存款提前解約，竟於其2人辦理離婚登記之前1日
    即93年1月14日，持乙○○置放在臺北縣三重市○○街85 號
    8樓住處內之印章（非該帳戶原留印鑑章，較印鑑章為小 ，
    以下稱甲印章）及前開帳戶存摺至彰銀東三重分行，在定期
    性存款解約申請書（代存單）17張上，由不知情之銀行行員
    蓋上乙○○所有之甲印章，每份解約申請書上共蓋有2枚 印
    文，以此方式而接續偽造乙○○名義之定期性存款解約申請
    書（代存單）共17張，足以生損害於彰銀東三重分行對辦理
    客戶存、提款業務審核之正確性及乙○○本人。嗣因銀行行
    員察覺該印章與原留存印鑑不符，甲○○旋即返家找出乙○
    ○另1枚與原留存印鑑章大小大致相符之印章（以下稱乙印
    章），攜至前開彰銀東三重分行，交由不知情之銀行行員在
    前開偽造定期性存款解約申請書（代存單）17張上及存摺類
    存款取款憑條上，盜蓋乙○○所有之乙印章印文各1枚，以
    此方式而接續偽造乙○○名義之定期性存款解約申請書（代
    存單）17張及面額287萬元之存摺類存款取款憑條1張，均足
    以生損害於彰銀東三重分行對辦理客戶存、提款業務審核之
    正確性及乙○○本人，復持以交付該銀行行員行使之，使未
    經仔細核對蓋用印章與原留存印鑑不符之銀行行員誤認係帳
    戶所有人即乙○○同意或授權甲○○將定存解約及取款，而
    辦理前述定期存款解約及取款，足以生損害於彰銀東三重分
    行對於辦理客戶存、提款之正確性及乙○○本人。甲○○取
    得前揭定期存款解約金287萬元後，再隨即將該筆存款轉存
    至其本人於當日始申設在彰銀東三重分行之0000000000
    0-000 號帳戶。嗣於93年3月間乙○○察覺本人前開帳戶已
    遭解約而向彰銀東三重分行查詢，該銀行自知作業疏失，復
    將甲○○上揭帳戶內之存款凍結，並將該帳戶內之287萬元
    轉回乙○○同日重新開立之00000000000-000號帳戶內。
二、案經乙○○訴由臺灣板橋地方法院檢察署檢察官偵查起訴。
    理  由
一、訊據被告甲○○固坦承有於上述時、地接續持乙○○印章 2
    枚，前往彰銀東三重分行辦理前揭帳戶之定期存款解約、提
    款287萬元以及轉存287萬元於本人當日開設之帳戶內等事實
    ，惟矢口否認有何行使偽造私文書犯行，辯稱：上開戶名乙
    ○○、帳號為00000000000-000號帳戶實際上均係伊本人 在
    使用，因伊從事靈骨塔銷售業務，為免因工作糾紛帳戶內薪
    資遭扣繳，不希望名下有財產，且伊信任和乙○○之夫妻關
    係，所以要求乙○○開立帳戶供伊本人使用。該帳戶內之款
    項均係伊本人工作收入，伊並無行使偽造私文書之犯意云云
    。惟查：
（一）被告甲○○確有於上述時、地接續持乙○○印章2 枚，前
      往彰銀東三重分行辦理前開帳戶之定期存款解約、提款28
      7萬元以及轉存287萬元於本人當日開設之帳戶內等事實，
      除據被告甲○○於本院及原審審理中所供認不諱外，復經
      告訴人乙○○於偵查中指述明確，以及於原審審理中以證
      人身分具結後證述綦詳，此外並有戶名乙○○、帳號為00
      00000000 0-000號帳戶歷史交易查詢紀錄影本1紙、 定期
      性存款解約申請書（代存單）影本17紙、面額287萬元 之
      存摺類存款取款憑條影本1紙、定期性存款憑條影本1紙及
      戶名甲○○、帳號為00000000000- 000號帳戶存摺影本 1
      件在卷可稽，足見被告甲○○確實有於前開時、地持乙○
      ○所有但非存摺印章2枚 ，前往彰銀東三重分行填寫定期
      性存款解約申請書（代存單）、存摺類存款取款憑條，以
      辦理上開帳戶之定期存款解約、提款287萬元以及轉存287
      萬元於其本人當日開設之帳戶內等事實無誤。
（二）被告甲○○固坦承其於上開時、地接續蓋用乙○○之甲印
      章、乙印章與該帳戶原留存印鑑章不符之事實，惟又辯稱
      ：伊在使用的時候不知道印章不符，案發後伊才知道云云
      。惟查，戶名乙○○、帳號為00000000000-000 號帳戶開
      立後，該帳戶之印鑑章即由乙○○交由其母保管，從未擺
      放於臺北縣三重市○○街85號8 樓住處等情，業據告訴人
      乙○○於偵查中及於原審審理中以證人身分具結證述明確
      ，其於原審另案93年度訴字第1049號民事案件審理中，亦
      復委任訴訟代理人當庭提出該印鑑章1枚， 有該印鑑章蓋
      用之印文3枚在卷可稽（附於該案件第92頁）， 顯見證人
      乙○○指稱該印鑑章從未交予被告甲○○一節，顯非無據
      ，實堪採信。且倘若前開帳戶如屬被告所稱。係乙○○受
      被告委託開立，事後全權交由被告使用，則被告豈可能從
      未持有、保管該開立之印鑑章？甚至不知該帳戶之印鑑章
      究竟係何枚印章。而接連拿取2枚 錯誤之印章交由銀行人
      員蓋用行使之情？故被告前開辯稱該帳戶係其要求乙○○
      開立後供其本人使用一節，應為事後諉責之詞，難予採信
      。
（三）況查，被告與告訴人於92年6月5日簽訂離婚協議書之內容
      ，其中第3條約定：「雙方各有名下之財產及債務，由 名
      義人各自享有及負擔，與他方無涉；雙方均不得依民法第
      1030條之1規定，向他方請求財產方配。」， 此有離婚協
      議書影本1件在卷可稽（附於臺灣板橋地方法院檢察署 93
      年度發查他字第24號案卷第20頁），被告亦坦承確實有與
      告訴人在92年6月5日簽定該離婚協議書之事實，倘若前開
      帳戶確為被告甲○○個人使用，且有大筆存款在帳戶內，
      其理應在簽定離婚協議書條款時，就此帳戶內之存款作特
      別約定，豈可能做出由名義人享有財產之約定？況且，縱
      使該帳戶確曾為被告本人全權使用，其於92年6月5日與告
      訴人就其等名下財產訂出協議內容，則自其等簽訂離婚協
      議書之日起之財產狀況，自應受此離婚協議書之約束，被
      告辯護人於本院就此雖辯稱雙方在協議書簽立後，隨即和
      好，該協議書應屬失效云云，雖被告及其辯護人對此並未
      提出證明，實難認該協議書已生失效之情。故被告明知其
      與告訴人已約定各自名下之財產由名義人享有，前開戶名
      乙○○、帳號為00000000000-000號帳戶內之財產 理應由
      告訴人所享有，被告竟擅自在雙方辦理離婚登記之前1 天
      （93年1月14日）將上開帳戶內之定存解約、提領，自 足
      生損害於告訴人本人及彰銀東三重分行對於辦理客戶存、
      提款之正確性。
（四）被告雖又辯稱：上開帳戶內287萬元中至少有150萬元是伊
      所有，並舉出證人丁榮聰及其本人誠泰銀行五常分行存摺
      部分交易明細影本、臺灣銀行往來明細資料為佐證。惟查
      ，證人丁榮聰於原審93年度訴字第1049號民事案件審理中
      具結證稱：「依據我行事錄所載原告（甲○○）曾經因和
      解案子於民國92年6月9日、7月7日、8月7日到我律師事務
      所去，... 兩造之間是有達成和解，對方同意給付原告15
      0萬元，分3次以現金每次給付50萬元，給付日期就是如上
      開陳述之3個日期。...  嗣後約定到我律師事務所去付款
      ，我有親眼見到原告收到款項。」、「（問：原告拿到15
      0萬元後，有無定存在被告〈乙○○〉的帳戶？） 不清楚
      」等語（見該案卷第118、119頁），是依證人丁榮聰所言
      ，僅能證明被告甲○○於上開時間內共有150萬元 之和解
      金收入，尚難遽以推論被告甲○○有將其所有之150 萬元
      存入前述戶名乙○○、帳號為000000 00000-000號帳戶內
      。至於被告甲○○於該民事案件審理中所提出之誠泰銀行
      五常分行存摺部分交易明細影本、臺灣銀行往來明細資料
      （附於該民事案卷第104-107頁），經與戶名乙○○、 帳
      號為00000000000-000號帳戶定期存款明細資料比對結 果
      ，亦無一金額相符，是被告所提出之前開證據，亦僅能證
      明其曾有該等收入，並無從證明被告辯稱戶名乙○○、帳
      號為00000000000-000號帳戶係告訴人事先同意開立後 全
      權借其使用之辯詞為真，尚難遽以為有利被告之認定。況
      且依前開協議書所陳，告訴人系爭戶頭內之存款處理，雙
      方既同意各歸名義人所有，被告在未得告訴人同意情況下
      ，亦無權擅自提領。
（五）綜上所述，被告前開所辯應屬事後卸責推諉之詞，委無可
      採，本件事證已臻明確，被告犯行洵堪認定。
二、核被告所為，係犯刑法第216條、第210條之行使偽造私文書
    罪。其盜用印章行為為偽造私文書之部分行為，偽造私文書
    之低度行為又為行使偽造私文書之高度行為所吸收，均不另
    論罪。被告基於同一偽造私文書加以行使之犯意，於密接之
    時間內盜用乙○○之甲印章（蓋有2枚印文），接續偽造 乙
    ○○名義之定期性存款解約申請書（代存單）共17張，繼而
    盜用乙○○之乙印章（蓋有1枚印文）偽造前開定期性存 款
    解約申請書（代存單）17張及偽造乙○○名義之存摺類存款
    取款憑條1張，偽造完成後復持向銀行行員行使，應屬接 續
    行為。
三、原審因認被告罪證明確，引用刑法第216條、第210條、第41
    條第1項前段，罰金罰鍰提高標準條例第2條之規定。並審酌
    被告之素行尚可，有本院被告全國前案紀錄表1件在卷可稽
    ，其犯罪之動機、目的、手段、與被害人之關係、所生危害
    及犯後未能坦承犯行之態度等一切情狀，量處有期徒刑五月
    ，並諭知易科罰金之折算標準。對於被告偽造乙○○名義之
    定期性存款解約申請書（代存單）17張及存摺類存款取款憑
    條1張，因已由被告交付與銀行行員行使而非屬於被告所有
    之物，其上盜用乙○○甲印章、乙印章之印文並非偽造之印
    文，均不為沒收之宣告。核其認事用法，尚無不合，量刑亦
    屬妥適，上訴人即被告上訴意旨仍執前詞，指摘原判決不當
    ，請求撤銷改判，洵無理由，上訴應予駁回。
據上論斷，應依刑事訴訟法第368條，判決如主文。
本案經檢察官曾忠己到庭執行職務。
中　　華　　民　　國　　94　　年　　5 　　月　　24　　日
　　　      　　　　  刑事第四庭審判長法　官  許增男
　　　　　　　　　　　　　　　　　　  法　官  謝靜恒
　　　　　　　　　　　　　　　　　　  法　官  周煙平
以上正本證明與原本無異。
如不服本判決，應於收受送達後十日內向本院提出上訴書狀，其
未敘述上訴之理由者並得於提起上訴後十日內向本院補提理由書
（均須按他造當事人之人數附繕本）。
                                      書記官  蕭麗珍
中　　華　　民　　國　　94　　年　　5 　　月　　31　　日
附錄本案論罪科刑法條
刑法第216條
行使第210條至第215條之文書者，依偽造、變造文書或登載不實
事項或使登載不實事項之規定處斷。
刑法第210條
偽造、變造私文書，足以生損害於公眾或他人者，處五年以下有
期徒刑。
